臺灣基隆地方法院民事判決　　95年度基簡字第1074號
原　　　告　國防醫學院三軍總醫院
法定代理人　戊○○
訴訟代理人　丁○○
被　　　告　乙○○
訴訟代理人　甲○○
　　　　　　丙○○
上列當事人間請求返還退離慰問金事件，本院於民國96年3月27
日言詞辯論終結，判決如下：
    主  文
被告應給付原告新臺幣參拾壹萬陸仟肆佰元。
訴訟費用由被告負擔。
本判決得假執行。
    事實及理由
一、本件原告主張：被告原以「國軍編制內聘雇人員」身分任職
    於國軍基隆醫院，然因國軍基隆醫院配合國防部「精進案」
    規劃於民國93年11月1日裁撤，國防部依據「國軍編制內聘
    雇人員專案精簡（裁減）優惠退離作業規定」（下稱國軍退
    離作業規定）核發加發給慰助金與新臺幣（下同）316,400
    元與被告。另原告奉「國防部93年10月26日莊華字第
    930006945號令」，就國軍基隆醫院裁撤後原址成立「三軍
    總醫院附設基隆民眾診療服務處」（下稱基隆民診處），並
    依據國防部軍醫局指示，同時優先留用原國軍基隆醫院所屬
    聘雇人員。原告遂於93年11月1日聘雇被告，然因前開國軍
    退離作業規定第玖點規定：「再任公職管制：支領加發給與
    人員，於退休、資遣生效日起七個月內，再任有給公職者，
    應由再任機關（單位）追繳扣除退休、資遣月數之加發給與
    。」原告爰依上開國軍退離作業規定第玖點請求被告返還所
    支領之加發給與慰問金316,400元。並聲明：被告應給付原
    告316,400元。
二、被告則以：原告既非原與被告簽立僱傭契約之主體機關，且
    無任何國軍基隆醫院委託或轉讓債權證明，原告起訴欠缺當
    事人適格。又憲法保障人民之工作權、財產權，中央法規標
    準法第5條第2款亦明定「關於人民之權利、義務者，應以法
    律定之。」原告不得強行依照內部之命令要求被告返還系爭
    慰問金。又被告是依據「國防部軍醫局所屬單位醫療作業基
    金聘雇人員專業精簡（裁減）優惠退離作業規定」（下稱國
    防部退離作業規定）領取系爭慰問金，依該規定所核發之系
    爭慰問金乃係對員工於服務期間之貢獻與努力之補償獎勵，
    原告不得請求返還。再者，被告任職於國軍基隆醫院時非屬
    國軍編制內人員，而係基金額內聘雇人員（編制外人員），
    且係以勞工身分，並未享有公務人員之銓敘資格，被告後任
    職於基隆民診處，亦屬編制外民用一般約僱人員，並非國軍
    之編制，乃屬自給自足、自負盈虧之單位，被告薪俸非國家
    公庫預算支給，被告並非公職人員，而係受勞動基準法規範
    之勞工，被告並無前開作業規定所指「再任有給公職」之情
    事等語，資為抗辯。並聲明：原告之訴駁回。
三、兩造不爭執之事實：
（一）被告自原國軍基隆醫院受領加發給與慰助金316,400元。
（二）被告於資遣生效日起7個月內，再由原告聘雇。
四、得心證之理由：
（一）按所謂當事人適格，乃指就為訴訟標的之特定權利或法律
      關係，得為當事人而實施訴訟，具有受本案判決之資格。
      當事人是否適格，係就形式上認定為訴訟標的之法律關係
      ，應在何特定當事人間予以解決，方屬適當而具有法律上
      之意義，與為訴訟標的之法律關係之存否，尚屬有間。是
      在給付之訴，原則上祇須主張自己為給付請求權人，對於
      其主張為義務人提起，即為當事人適格。至原告是否確為
      權利人，被告是否確為義務人，乃為訴訟標的法律關係之
      要件是否具備，即訴訟實體上有無理由之問題，並非當事
      人適格之欠缺（最高法院85年度台上字第1054號判決可資
      參照）。查本件原告起訴請求被告返還退離慰問金，並主
      張其乃被告之再任機關，因此有權請求被告返還受領之加
      發給與慰問金為給付之訴，依上開判決意旨，原告即具有
      當事人適格。至被告辯稱乃訴外人原國軍基隆醫院發放系
      爭加發給與慰問金予被告，因此原告不具請求被告繳回系
      爭款項之資格，乃為原告得否請求被告返還系爭慰助金原
      告之訴有無理由之問題，顯與當事人適格無關，合先敘明
      。
（二）原告主張被告前任職於國軍基隆醫院時係屬編制內聘雇人
      員，因此其係依據國軍編制內聘雇人員專案精簡（裁減）
      優惠退離作業規定領取系爭加發給與慰助金。被告則否認
      其原任職於國軍基隆醫院時屬編制內聘雇人員，主張其屬
      民診基金聘雇之非編制內聘雇人員，因此其係依據國防部
      軍醫局所屬單位醫療作業基金聘雇人員專案精簡（裁減）
      優惠退離作業規定領取系爭加發給與慰助金。然因上揭二
      項規定，均有相同之再任公職管制，即均有：「於資遣生
      效日起七個月內，再任有給公職者，應由再任機關追繳加
      發給與」之約定，是以兩造上揭爭執，顯與被告是否應返
      還系爭款項無實體影響，因此本院就被告前任職於國軍基
      隆醫院究竟係編制內聘雇人員或編制外聘雇人員，並無認
      定必要。本件之爭點應係被告領取系爭慰助金再受原告聘
      雇，是否屬於「再任有給公職」？
（三）首查，行政院93年9月29日院授人給字第09300643571號函
      表示『行政機關（事業機構）專案精簡（裁減）要點處理
      原則內有關再任有給公職應追繳扣除退離月數慰助金之規
      定，茲為符合專案精簡加發慰助金之意旨及避免政府重複
      支付慰助金及工作報酬，所稱「再任有給公職」之認定標
      準，係指再任由政府編列預算支給俸（薪）給、待遇或公
      費之有給職務及以契約進用支領工作報酬之職務。亦即不
      論再任專任、兼任或以契約方式進用支領報酬之職務，不
      論報酬屬固定或浮動性，均屬「再任有給公職」之範疇，
      應依規定追繳加發之慰助金。』；另依行政院人事行政局
      93 年5月14日局給字第0930011918號函亦表示「行政機關
      或事業機構因裁撤（併）等因素而須裁減一定比例之人員
      ，得訂定專案精簡要點，對於配合精簡離退之人員，最高
      得加發七個月俸給之慰助金，並明定離退員工再任有給公
      職，應按比例或月數追繳所領加發給與。上開加發慰助金
      之目的，除保障遭裁減員工於離退後一定期間內之生活，
      同事亦為鼓勵員工離退，以達機關精簡員額之效益。故該
      員工如於一定期間內再任有給公職，其原領取之加發給與
      自應繳回政府機關（構），始與其他離退而未再任有給公
      職人員之權益取得衡平，亦可避免政府之不經濟支出。茲
      以依專案精簡要點加發之慰助金，與公務人員退休給與，
      在於維持退休人員退休後之基本生活目的並不相同，是以
      ，經審酌上開處理原則規定之意旨，專案精簡離退人員如
      再任由政府編列預算支給俸（薪）給、待遇或公費之專任
      公職，不論其支領之俸（薪）給、待遇或公費數額多寡，
      均應追繳扣除退離月數之慰助金。」，從上開2函示可知
      ，只要被告再任由政府編列預算支給俸（薪）給、待遇之
      職務，即屬「再任有給公職」，而須依照前開國軍退離作
      業規定繳回加發給與慰問金。
（四）次查，兩造對於被告再由原告聘雇時，係任職於三軍總醫
      院附設基隆民眾診療服務處，而被告所領薪資係由國防部
      管理之國軍生產及服務作業基金（前為國軍醫院附設民眾
      診療作業基金）支付乃為兩造所不爭執，僅係對於國軍生
      產及服務作業基金是否屬於上揭公函所揭示之政府編列預
      算支給而來有所爭執。
（五）然查，依國防部93年10月26日莊華字第0930006945號令核
      准於原「國軍基隆醫院」裁撤後現址，成立「三軍總醫院
      附設基隆民眾診療服務處」，以醫療作業基金之方式承接
      原醫療業務。而依卷附國防部94年度國軍生產及服務作業
      基金業務計畫及預算說明中表示，國軍醫院附設民眾診療
      作業基金等奉行政院台 (86)孝授三字第09915號函、台
      (86)孝授四字第09914號函及台(87) 孝授四字第03191號
      函核定，合併為國軍生產及服務作業基金。另依照國軍生
      產及服務作業基金收支保管及運用辦法第3條規定：「本
      基金為預算法第1項第2款所定之特種基金，編製附屬單位
      預算，以國防部為管理機關。」同辦法第4條則規定：「
      本基金之算來源如下：一、由政府循預算程序之撥款。二
      、受贈收入。三、接受委託研究、製造、技術移轉及服務
      收入。四、提供各項服務、加工、產品銷售及勞務收入。
      五、醫療收入。六、研發特許權收入。七、教學實習收入
      。八、委託經營之租金及權利金收入。九、相關事業之投
      資及融資收入。十、附設營運項目收入。十一、本基金孳
      息收入。十二、其他有關收入。」，由上述規定可知，三
      軍總醫院附設民眾診療服務處屬於國軍生產及服務作業基
      金，基金來源之部分為政府預算，被告既為三軍總醫院附
      設基隆民眾診療服務處之聘雇人員，其報酬乃由政府編列
      預算而來灼然至明。因此，被告再任原告附設之民眾診療
      處所領薪資既然屬於政府編列預算所成立之基金給付，則
      其再由原告聘雇當然符合再任有給公職之要件。
（六）再查，被告原任職於國軍基隆醫院，為聘雇人員，因此係
      屬私法上僱傭契約，是以國軍基隆醫院依據國軍編制內聘
      雇人員專案精簡（裁減）優惠退離作業規定，與個別聘雇
      人員終止僱傭契約，乃屬私法自治範圍，因此只要上揭作
      業規定不違背公共秩序及善良風俗，則所有約定均屬有效
      ，並無被告所辯違反憲法及法律，或應以法律規定之方式
      為之，不得僅以命令行之等問題。且依據被告95年12 月
      14日之民事答辯狀附三軍總醫院附設基隆民眾診療服務處
      對「國軍基隆醫院所屬編制內人員」留任意願調查表中，
      個人意願調查欄選項內容顯示「本人自願降（平）調三軍
      總醫院編制內聘雇人員職缺，並以93年11月1日為調職生
      效日。並於國軍基隆醫院裁撤後放棄支領退職（休）金或
      資遣費、專案精簡加發給與及勞保補償金等，以符合相關
      規定。」可知，被告於填寫該留任意願調查表表示同意自
      願降（平）調三軍總醫院聘雇人員職缺時，即已放棄支領
      加發給與等補償，被告與原告所簽訂之僱傭契約，即將前
      開國軍退離作業規定第玖點關於再任公職管制之相關規定
      作為契約約定內容，此乃私法上權利義務關係之約定，並
      無被告所稱內部行政命令侵害人民財產權利之情事。被告
      以前詞置辯，殊無可採。
（七）末查，上揭開國軍編制內聘雇人員退離作業規定第玖點規
      定：『再任公職管制：支領加發給與人員，於退休、資遣
      生效日起七個月內，再任有給公職者，應由「再任機關」
      （單位）追繳扣除退休、資遣月數之加發給與。』，原告
      屬於被告之「再任機關」，為兩造所不爭執。參之司法院
      釋字第464號解釋內容，表示「退休後之軍、公、教人員
      ，倘再任由公庫支薪之公職時，重複領取待遇，致違一人
      不得兩俸之原則，加重國家財政之負擔」之意旨，以及前
      開行政院人事行政局書函，以「加發給與乃係為保障遭裁
      減員工於離退後一定期間內之生活，同時亦為鼓勵員工離
      退，以達機關精簡員額之效益」之說明，本件被告支領加
      發給與（即慰助金）後，於資遣生效日起七個月內，再任
      有給公職，其原領取之加發給與已失其目的性，自應繳回
      政府機關（構），始與其他離退後未再任有給公職人員之
      權益取得衡平，且始符合前開司法院釋字第464號之解釋
      意旨。又關於「再任公職管制」之規定，既係為避免政府
      之不經濟支出，則被告雖原係向裁撤之國軍基隆醫院支領
      系爭慰問金，亦等同於向國庫所支領，原告聘雇被告時，
      依據原告與國軍基隆醫院之約定及兩造僱傭契約之約定，
      由原告基於被告「再任機關」之地位，代表國庫依據前開
      約定向被告請求返還系爭慰問金，並無不合。被告以原告
      非核發系爭慰問金之機關，認原告無權請求返還系爭慰問
      金，要無足採。
五、綜上所述，原告請求被告返還加發給與316,400元，為有理
    由，應予准許。
六、本件原告所命給付之金額在50萬元以下，應依民事訴訟法第
    389條第1項，依職權宣告假執行。
七、本件之事實及法律關係已臻明確，兩造之其餘主張陳述及攻
    擊防禦方法，對判決之結果無影響，爰不一一加以論述，附
    此敘明。
八、訴訟費用負擔之依據：民事訴訟法第78條。
中　   華　   民   　國　　96　　 年　　4　 月　　10　日
                  臺灣基隆地方法院民事庭
                        法    官  王翠芬
以上正本係照原本作成。
對於本件判決如有不服，應於收受送達後20日內向本院提出上訴
書狀，上訴於本院合議庭，並按他造當事人之人數附具繕本。
中　   華　   民   　國　　96　　 年　　4　 月　　10　日
                        書 記 官  陳錦進
